臺灣臺中地方法院刑事判決　　　　　　　　　　　　　九十一年度自字第四一四號
　　自　訴　人　丙○○
　　被　　　告　乙○○
　　　　　　　　甲○○
右列被告等因偽造文書等案件，經自訴人提起自訴，本院判決如左：
    主  文
本件自訴不受理。
    理  由
一、本件自訴意旨略稱：貴院民事庭九十一年度促字第三四五五八號支付命令，稱黃
    貴鳳係債務人，應還新臺幣（下同）六萬餘元及利息，查黃貴鳳業於民國八十九
    年四月七日，將債權中央信託局所謂該筆貸款結清償還，並有銀行匯出匯款回條
    聯為證，未料法院上開支付命令仍將黃貴鳳列為債務人，明顯有公務員登載不實
    於其職掌公文書，自訴人及黃貴鳳因此精神受到打擊，是因該支付命令誣指而生
    活不寧。又該支付命令列有有債務人三位，其他債務人徐世維、晉陳春梅，究係
    何者為主債務人，內容既模糊又惰於陳述，被告二人分別為本案法官、書記官，
    應先送公務員紀律委員會懲處再送法辦云云。
二、按犯罪之被害人得提起自訴，刑事訴訟法第三百十九條第一項前段固定有明文，
    惟此之被害人係指犯罪之直接被害人而言。由被害人之法定代理人、直系血親或
    配偶為之者，以無行為能力或限制行為能力或死亡為限，同條項但書規定至明。
    又「對於犯罪之被告得向法院提起自訴者，以因犯罪而被害之本人為限，被害人
    之親屬並無提起自訴之權。」最高法院二十七年度上字第二○五五號判例可資參
    照。經查本件自訴人丙○○僅為支付命令債務人黃貴鳳之夫，並非直接受到侵害
    之人，而黃貴鳳又無刑事訴訟法第三百十九條第一項但書規定之情形，自訴人僅
    係黃貴鳳之配偶，依法即不得提起自訴，爰不經言詞辯論，逕為諭知不受理之判
    決。
三、再查：
（一）督促程序明定於我國民事訴訟法第六編，五百零八條至第五百二十一條，係屬
      非訟事件，其中第五百十二條明定：「法院應不訊問債務人，就支付命令之聲
      請為裁定。」其立法理由謂：「查民訴律第六百二十一條理由謂督促程序之設
      ，在依簡易程序保護債權人之利益，故審判衙門就支付命令之聲請為裁判時，
      祇能調查合法要件，乃債權人之主張，在法律上有無理由，無須就債權人所主
      張之請求，為實體調查審訊債務人，否則督促程序將失其為簡易程序之特質矣
      。（債務人之利益，依聲明異議權而保護之足矣。）此本條之所以設也。」故
      法院受理聲請支付命令事件時，法官就聲請人主張之事實為形式審查以認定其
      權利保護要件是否存在，即可核發支付命令，毋需訊問或通知債務人。此督促
      程序制度，自二十四年二月一日修正公布以來，其間僅有小幅度之修正，數十
      年來，我國法院均依此制度辦理，隨著案件量之增加，各法院並成立非訟中心
      ，專司辦理此等以簡速為要求之非訟事件。對於支付命令之內容，則依同法第
      五百十四條之規定，記載當事人及法定代理人、請求之標的並其數量及請求之
      原因事實、核發之法院，及債務人應於支付命令送達後二十日之不變期間內，
      向債權人清償其請求並賠償程序費用，否則應向發命令之法院提出異議等語為
      已足。至於債權人、債務人糾紛之經過、債權之詳細內容等，於支付命令均毋
      庸記載，於民事判決書，始須詳予記載該等事項，此亦為非訟事件與民事事件
      之差別之一。債務人若認債權人之請求與事實不符，儘可依同法第五百十四條
      規定，於二十日內提出異議，債務人於二十日內提出異議後，支付命令即失其
      效力，以債權人支付命令之聲請，視為起訴或聲請調解，法院再依職權改分為
訴訟事件或調解事件，對於兩造之主張何者為可採，作實體上審理。
（二）經本院調閱九十一年促字三四五五八號聲請支付命令事件，聲請人中央信託局
      係於九十一年四月十八日向本院聲請發支付命令，陳述略謂：「債務人黃貴鳳
      、徐世維、晉陳春梅與案外人陳慶堂共同與聲請人簽訂消費性借款契約，向聲
      請人借款四十萬元，陳慶堂已於九十年十二月離職，依該契約第五條約定借款
      人如於期限何離職應一次償還。迄今債務人仍積欠六萬零一百九十一元（利息
      、違約金另計）未還」等語，並檢附借款契約書影本一件為證，上載借款人陳
      慶堂，連帶保證人晉陳春梅、徐世維、黃貴鳳。另按「連帶債務之債權人，得
      對於債務人中之一人或數人或其全體，同時或先後請求全部或一部之給付。連
      帶債務未全部履行前，全體債務人仍負連帶責任。」民法第二百七十三條定有
      明文。黃貴鳳、徐世維、晉陳春梅三人既均為連帶保證人，負有連帶責任，債
      權人依上開規定，得對於三人中之一人或數人或其全體，同時或先後請求全部
      或一部之給付，承辦法官乙○○依聲請人主張之事實為形式審查，認定其權利
      保護要件存在，從而核發支付命令，並將債權人所列三名連帶保證人均列為債
      務人，並就民事訴訟法第五百十四條規定之事項，均已記載，書記官甲○○依
      原本製作正本，依上開說明，於法均無違誤。該支付命令並非民事判決書，自
      毋庸就債權人、債務人糾紛之經過、債權之內容等詳細記載。至於債務人黃貴
      鳳業已清償債務之情形，因債權人未予敘述，而為法院所不知，債務人黃貴鳳
      如認債權人之請求為無理由，儘可依同法第五百十四條規定，於二十日內提出
      異議。故自訴人所謂被告二人「公務員登載不實於其職掌公文書」及「內容既
      模糊又惰於陳述」云云，均無可採。
（三）另查債權人中央信託局已於五月二十三日狀稱：「茲因債務人已將逾欠之債務
      全部清償，為此狀請鈞院鑑核，准予撤回支付命令」等語，而撤回支付命令之
      聲請。此外復查無其他積極確切之證據足資證明被告二人有何犯罪嫌疑，併此
      敘明。
據上論斷，應依刑事訴訟法第三百三十四條、第三百四十三條、第三百零七條，判決
如主文。
中      華      民      國    九十一    年      十      月    二十一    日
                                臺灣臺中地方法院刑事第七庭
                                    法  官    林念祖
右正本證明與原本無異。
如不服本判決，應於送達後十日內向本院提出上訴狀（須附繕本），上訴於臺灣高等
法院臺中分院。
                                    書記官
中      華      民      國    九十一    年      十      月    二十一    日
